臺灣高等法院民事判決
108年度重上字第506號
上  訴  人  
即被上訴人  莊月娥  
訴訟代理人  詹義豪律師
            廖于清律師
複 代 理人  楊詠誼律師
被 上 訴人  
即 上 訴人  郭英茂（即許美滿之承受訴訟人）

            郭宛陵（即許美滿之承受訴訟人）

            郭映均（即許美滿之承受訴訟人）

共      同
訴訟代理人  邱瓊儀律師

上列當事人間損害賠償事件，兩造對於中華民國108年5月1日臺
灣臺北地方法院107年度重訴字第384號第一審判決各自提起上訴
，莊月娥並為訴之追加，本院於110年3月17日言詞辯論終結，判
決如下：
    主      文
原判決關於駁回莊月娥後開第二項之訴，及該部分假執行之聲請
，暨該部分訴訟費用之裁判均廢棄。
郭英茂、郭宛陵、郭映均應於繼承許美滿之遺產範圍內再連帶給
付莊月娥新臺幣壹佰伍拾陸萬伍仟肆佰柒拾元，及自民國一０七
年二月二日起至清償日止，按週年利率百分之五計算之利息。
莊月娥其餘上訴駁回。
郭英茂、郭宛陵、郭映均之上訴駁回。
第一審訴訟費用關於廢棄改判部分、第二審訴訟費用關於莊月哦
上訴部分，由郭英茂、郭宛陵、郭映均於繼承許美滿之遺產範圍
內連帶負擔百分之八十，餘由莊月娥負擔。第二審訴訟費用關於
郭英茂、郭宛陵、郭映均上訴部分，由郭英茂、郭宛陵、郭映均
於繼承許美滿之遺產範圍內連帶負擔。
本判決所命給付，於莊月娥以新臺幣伍拾伍萬元為郭英茂、郭宛
陵、郭映均供擔保後，得假執行。但郭英茂、郭宛陵、郭映均以
新臺幣壹佰伍拾陸萬伍仟肆佰柒拾元為莊月娥預供擔保後，得免
為假執行。
    事實及理由
一、按在第二審為訴之變更或追加，非經他造同意，不得為之，
    但請求之基礎事實同一者，不在此限，民事訴訟法第446 條
    第1 項但書、第255 條第1 項第2 款定有明文。上訴人即被
    上訴人莊月娥（下稱莊月娥）於原審原依民法第184條第1項
    前段規定，請求被上訴人即上訴人郭英茂、郭宛陵、郭映均
    （下稱郭英茂等3人）應於繼承許美滿之遺產範圍內連帶給
    付新臺幣（未標明幣別者，下同）1,940萬元、199萬元本息
    ，嗣於本院就郭英茂等3人為時效抗辯之第一份、第二份美
    國西方人壽公司（下稱美西人壽公司）保單（下稱美西人壽
    保單）保費200萬元、700萬元部分，追加依民法第197條第2
    項、第179條規定為同一請求，核屬訴之追加。郭英茂等3人
    雖不同意，然莊月娥請求之原因事實，均為許美滿因銷售第
    一份、第二份美西人壽保單向其詐得保費200萬元、700萬元
    ，郭英茂等3人應將該保費返還予莊月娥一事，其基礎事實
    同一，依上開規定，其所為之追加，應予准許。
二、莊月娥主張：郭英茂等3人之被繼承人許美滿於任職維琳保
    險經紀人股份有限公司（下稱維琳公司）期間，自民國96年
    間起陸續向伊銷售美西人壽保單4份。第1份保單保費為美金
    6萬2,000元，伊於96年8月20日自訴外人郭姍姍設於瑞興銀
    行長安分行之帳戶分別提領如附表一編號1至3所示款項，合
    計200萬元交付許美滿以繳納保費。第2份保單保費為700萬
    元，伊於96年10月4日、5日自自己及訴外人郭國鎮設於陽信
    銀行之帳戶，分別匯款或提領如附表一編號4至6所示款項，
    將其中700萬元交付許美滿以繳納保費。第3份保單保費為80
    0萬元，伊於96年2月26日自自己設於陽信銀行之帳戶、訴外
    人郭明莉設於瑞興銀行長安分行之帳戶，及郭姍姍設於瑞興
    銀行長安分行、士林農會之帳戶，分別提領如附表一編號7
    至11所示款項，並於96年2月25日自訴外人郭詩鶯設於中國
    信託天母分行之帳戶分別提領如附表一編號12至15所示款項
    ，將其中800萬元交付許美滿以繳付保費。第4份保單保費為
    240萬元，伊於98年12月1日自自己設於華南銀行士林分行之
    帳戶提領如附表一編號16所示款項，將其中240萬元交付許
    美滿以繳納保費。許美滿以系爭美西人壽保單為由向伊收取
    保費1,940萬元，並聲稱保費已交付維琳公司旗下子公司即
    訴外人久鼎資產顧問管理股份有限公司（下稱久鼎公司），
    該公司已解散云云，惟經伊上網查詢，發現久鼎公司營運正
    常，許美滿從未幫伊向美西人壽公司投保，伊始知受騙。又
    許美滿於任職祥安人身保險代理人股份有限公司（下稱祥安
    公司）期間，陸續向伊銷售全球人壽保險股份有限公司（下
    稱全球人壽公司）保單3份（下稱全球人壽保單）。第1份保
    單保費45萬元，伊以現金交付許美滿以繳納保費。第2份、
    第3份保單保費均為34萬元，伊於99年5月27日自自己設於陽
    信銀行之帳戶及郭姍姍設於士林農會之帳戶提領如附表二編
    號2、3所示款項，將其中68萬元交付許美滿以繳納保費。許
    美滿另向伊銷售台灣人壽保險股份有限公司（下稱台灣人壽
    公司）保單1份（下稱大都會人壽保單），保費美金3萬元，
    伊於100年5月27日自自己設於國泰銀行仁愛分行之帳戶提領
    如附表二編號4所示86萬元，並交付許美滿以繳納保費。許
    美滿以系爭全球人壽保單、大都會人壽保單為由向伊收取保
    費199萬元，經伊向全球人壽公司、台灣人壽公司查詢，均
    回覆許美滿所提供之保單為偽造，伊始知受騙。茲許美滿已
    於107年2月25日死亡，郭英茂等3人為許美滿之繼承人，並
    經原審以裁定命其等續行訴訟。爰依民法第184條第1項前段
    ，並追加依民法第197條第2項、第179條規定，請求郭英茂
    等3人應於繼承許美滿之遺產範圍內連帶給付1,940萬元、19
    9萬元，並加計自支付命令聲請狀繕本送達翌日即107年2月2
    日起算之法定遲延利息等語。［原審判決郭英茂等3人應於繼
    承許美滿之遺產範圍內連帶給付莊月娥1,940萬元本息，而
    駁回莊月娥其餘之訴。莊月娥就其對郭英茂等3人敗訴部分
    、郭英茂等3人就其敗訴部分，均聲明不服，各自提起上訴
    ，莊月娥並為訴之追加。至莊月娥請求超逾上開部分（即請
    求維琳公司、祥安公司分別與郭英茂等3人連帶給付1,940萬
    元、199萬元本息部分），未據其聲明不服，該部分非本院
    審理範圍〕。並於本院聲明：㈠上訴聲明：⒈原判決關於駁回
    莊月娥後開第二項之訴部分廢棄。⒉郭英茂等3人應於繼承許
    美滿之遺產範圍內再連帶給付199萬元，及自支付命令聲請
    狀繕本送達翌日即107年2月2日起至清償日止，按週年利率5
    %計算之利息。⒊願供擔保，請准宣告假執行。㈡答辯聲明：
    郭英茂等3人之上訴駁回。
三、郭英茂等3人則以：莊月娥提領款項之時點早於系爭美西人
    壽保單之簽約時點至少2年以上，其提領之款項是否交付許
    美滿、是否用以支付系爭美西人壽保單保費，均有疑義。且
    莊月娥所提網站查詢資料、電子郵件、郭明莉與許美滿對話
    錄音譯文，均不足以證明許美滿詐欺保費之事實，許美滿復
    已支付莊月娥逾2,500萬元以上，高於莊月娥本件請求，許
    美滿並未構成侵權行為，莊月娥亦未受有損害。縱認莊月娥
    之請求有理由，然依其所述，許美滿係於96年間向其詐欺第
    一份、第二份美西人壽保單保費，其遲至107年1月5日始聲
    請核發支付命令，其侵權行為損害賠償請求權自已罹於時效
    。況莊月娥自96年10月起至103年3月止已自許美滿受領2,53
    3萬6,000元，以系爭美西人壽保單保費之10%計算，莊月娥
    至少已領取保單利息1,676萬7,508元，應有損益相抵之適用
    ，莊月娥請求之賠償金額應扣除上開保單利息，始為適法。
    又莊月娥並未舉證證明其交付系爭全球人壽保單、大都會人
    壽保單保費予許美滿，及許美滿以偽造之保單向其詐欺保費
    之事實，其主張受有相當於保費199萬元之損害，應屬無據
    等語，資為抗辯。並於本院聲明：㈠答辯聲明：⒈莊月娥之上
    訴及追加之訴均駁回。⒉如受不利之判決，願供擔保，請准
    宣告免為假執行。㈡上訴聲明：⒈原判決不利於郭英茂等3人
    部分廢棄。⒉上開廢棄部分，莊月娥在第一審之訴及假執行
    之聲請均駁回。
四、莊月娥主張許美滿以銷售系爭美西人壽保單為由，向伊詐欺
    保費1,940萬元，復以銷售系爭全球人壽保單、大都會人壽
    保單為由，向伊詐欺保費199萬元，郭英茂等3人為許美滿之
    繼承人，應於繼承許美滿之遺產範圍內負連帶賠償責任，為
    郭英茂等3人所否認，並以前詞置辯，經查：
　㈠許美滿有無以銷售系爭美西人壽保單為由，向莊月娥詐欺保
    費1,940萬元之情事？　
  ⒈莊月娥主張許美滿自96年起陸續向其招攬系爭美西人壽保單4
    份。第1份保單保費為美金6萬2,000元，其於96年8月20日自
    郭姍姍設於瑞興銀行長安分行之帳戶分別提領如附表一編號
    1至3所示款項，將其中200萬元交付許美滿以繳納保費。第2
    份保單保費為700萬元，其於96年10月4日、5日自自己及郭
    國鎮設於陽信銀行之帳戶，分別匯款或提領如附表一編號4
    至6所示款項，將其中700萬元交付許美滿以繳納保費。第3
    份保單保費為800萬元，其於96年2月26日自自己設於陽信銀
    行之帳戶、郭明莉設於瑞興銀行長安分行之帳戶，及郭姍姍
    設於瑞興銀行長安分行、士林農會之帳戶，分別提領如附表
    一編號7至11所示款項，並於96年2月25日自郭詩鶯設於中國
    信託天母分行之帳戶分別提領如附表一編號12至15所示款項
    ，將其中800萬元交付許美滿以繳付保費。第4份保單保費為
    240萬元，其於98年12月1日自自己設於華南銀行士林分行之
    帳戶提領如附表一編號16所示款項，將其中240萬元交付許
    美滿以繳納保費，業據提出系爭美西人壽保單、附條件的保
    險同意書及收據、存摺節本、交易明細表為證（原審卷一第
    289-301頁、第303-315頁、第317-327頁、第329-375頁）。
    郭英茂等3人雖抗辯莊月娥提領上開款項之時點早於系爭美
    西人壽保單簽訂之時點至少2年以上，該等款項是否交付許
    美滿、是否用以支付系爭美西人壽保單保費，均有疑義等語
    。然許美滿已交付系爭美西人壽保單、附條件的保險同意書
    及收據予莊月娥，該保單所附要保申請書記載「計劃應繳保
    費」「隨附現金」各700萬元、800萬元、240萬元及美金6萬
    2,000元，該附條件的保險同意書及收據則載明「付款金額
    」各700萬元、800萬元、240萬元及美金6萬2,000元，有系
    爭美西人壽保單、附條件的保險同意書及收據在卷可憑（原
    審卷一第289-300頁、第303-315頁、第329-344頁、第361-3
    72頁）。而莊月娥、許美滿因銷售系爭美西人壽保單生有爭
    執後，莊月娥曾於106年11月17日下午偕同其女郭明莉與許
    美滿商談保單事宜，許美滿於對話過程就其曾簽立系爭美西
    人壽保單交付莊月娥，其上記載之代理人「Limei」、「mei
    -mon」及代理人號碼「No.4845」均為其本人，莊月娥已交
    付買受系爭美西人壽保單之保費等情未予爭執，僅一再強調
    其已將莊月娥交付之款項用以買受系爭美西人壽保單，復有
    系爭美西人壽保單及載明「郭明莉：這個是誰？Limei代理
    號碼4845這個是誰？許美滿：我」、「郭明莉：那公司的簽
    收人是誰？許美滿：公司的簽收人沒有嗎？郭明莉：我是想
    說這個如果是經過公司有沒有，那公司應該要．．．許美滿：
    不是我跟你講，沒有人會笨到這樣，這錢是別人的，我拿去
    家裡，那我一定是要交給他們的嘛，對不對？他們給我什麼
    ？我跟你講，坦白講。郭明莉：他們有沒有給你收據或者是
    匯款紀錄？許美滿：有有有」、「郭明莉：所以這也是你簽
    的？所以沒有公司的名字的人簽？許美滿：沒有，我只是要
    讓你媽（即莊月娥）知道說這筆錢是真的有進去。而且哪一
    年利息錢沒給你拿去」、「郭明莉：對，那我們錢繳給你了
    ，繳給久鼎。許美滿：我不可能把錢拿回去，拜託，你們錢
    不見我還要賠你們」等語之對話錄音譯文在卷可憑（原審卷
    一第299頁、第313頁、第342頁、第367頁，卷二第50頁、第
    51頁、第52頁、第58頁）。又郭明莉、許美滿106年11月17
    日對話內容所提及之保單均指系爭美西人壽保單，亦據證人
    郭明莉於原審審理時證述明確（原審卷二第104至106頁）。
    則自許美滿簽立系爭美西人壽保單、附條件的保險同意書及
    收據交莊月娥收執，其上已載明保費金額、付款金額為700
    萬元、800萬元、240萬元及美金6萬2,000元，且許美滿與郭
    明莉對話過程復未否認莊月娥已交付保費，並強調其業用以
    買受系爭美西人壽保單，且按年給付利息予莊月娥等情觀之
    ，可證莊月娥應已將系爭美西人壽保單上記載之款項交付許
    美滿，郭英茂等3人抗辯莊月娥並未將上開款項交付許美滿
    ，難謂可採。
　⒉又莊月娥主張許美滿雖交付系爭美西人壽保單，然經美西人
    壽公司查明結果，其名下並無該保單號碼，業據提出電子郵
    件為憑（本院卷二第71-77頁）。郭英茂等3人雖否認上開電
    子郵件為美西人壽公司所回覆，並抗辯許美滿已為莊月娥購
    買系爭美西人壽保單，並無詐欺保費之情事等語。惟許美滿
    與郭明莉對話過程中，就其購買系爭美西人壽保單接觸之業
    務員、久鼎公司之聯絡窗口為何人等事項一再閃爍其詞，始
    終不能具體說明，對於久鼎公司是否交付收據或匯款紀錄，
    則推說業已撕掉，有載明「許美滿：我現在是跟妳說，還有
    一個方法就是從壽險公會去找，可是登錄的人有20幾萬人，
    21萬多喔」、「許美滿：要不要再等一下下，他聯絡我的時
    候，就跟他講說我這支手機，0988這支不用了，我請他們打
    電話給你」、「郭明莉：那現在照個人的聯絡地址跟電話，
    你可以告訴我們嗎？許美滿：沒有電話啊，死都不肯講啊」
    、「郭明莉：他們有沒有給你收據或者是匯款紀錄？許美滿
    ：有有有。郭明莉：那可以給我嗎?許美滿：我已經撕掉了
    」、「郭明莉：主要是久鼎推的？許美滿：對啦對啦」、「
    郭明莉：那久鼎的窗口是誰？許美滿：沒了啊」、「郭明莉
    ：沒關係他叫什麼名字？我是說那個久鼎的。許美滿：不要
    啦，人就在生病了，還要找他要幹嘛？你這樣在找人，沒人
    敢說下去啦．．．我坦白講，我也不能告訴你」等語之對話錄
    音譯文在卷可憑（原審卷二第48頁、第49頁、第51頁、第56
    頁），可見許美滿是否已為莊月娥購買系爭美西人壽保單，
    確有疑義，莊月娥所提電子郵件記載內容，應與事實相符。
    況有無購買系爭美西人壽保單為一積極事實，許美滿既已收
    受莊月娥交付之款項，並將系爭美西人壽保單、附條件的保
    險同意書及收據交莊月娥收執，郭英茂等3人就許美滿已為
    莊月娥購買系爭美西人壽保單之積極事實，即應負舉證之責
    ，其等既未舉證證明之，莊月娥主張許美滿持偽造之系爭美
    西人壽保單相關文件向其招攬保險，致其陷於錯誤，交付系
    爭美西人壽保單保費合計1,940萬元，而受有損害，應可採
    信。
　㈡許美滿有無以銷售系爭全球人壽保單、大都會人壽保單為由
    ，向莊月娥詐欺保費199萬元之情事？
　⒈莊月娥主張許美滿於99年間向其招攬保險金額為45萬元、34
    萬元、34萬元之「全球人壽新好利多養老保險」，並交付保
    單號碼：0000000000號、0000000000號、0000000000號之人
    身保險保險單予其收執。嗣於100年間復向其招攬保險金額
    美金3萬元之「新得利年年外幣萬能壽險」，並交付保單號
    碼：0000000000號之人身保險保險單予其收執，業據提出系
    爭全球人壽保單、大都會人壽保單為證（原審卷一第377-42
    3頁、第429-449頁、第455-467頁）。而系爭全球人壽保單
    、大都會人壽保單非全球人壽公司、台灣人壽公司所製發，
    莊月娥並無投保該保單之紀錄，亦據莊月娥提出全球人壽公
    司106年12月14日函、台灣人壽公司106年12月18日台壽字第
    1062641115號函為證（支付命令卷第153-155頁）。堪認許
    美滿確有持偽造之系爭全球人壽保單、大都會人壽保單相關
    文件向莊月娥招攬保險之情事。惟莊月娥所提保單號碼：00
    00000000號之全球人壽保單共計2份，其保險單號碼、要保
    人、被保險人、主契約險種、生效日、滿期日、主契約保險
    金額均相同（原審卷一第403頁、第429頁），所附壽險簡易
    要保書之內容、字跡、書寫位置、字體間距等亦完全一致（
    原審卷一第405頁、第430頁），二者應為同一保單，莊月娥
    主張許美滿向其招攬保險金額34萬元之保單共計2份，應無
    可採。
　⒉又莊月娥主張許美滿持偽造之系爭全球人壽保單、大都會人
    壽保單相關文件向其招攬保險，致其陷於錯誤，交付第一份
    、第二份全球人壽保單保費45萬元、34萬元，及系爭大都會
    人壽保單保費86萬元，而受有損害，固據提出存摺節本為憑
    （原審卷一第426-427頁、第469-471頁）。惟保險金額45萬
    元之第一份全球人壽保單應繳保費為40萬1,850元，保險金
    額34萬元之第二份全球人壽保單應繳保費為30萬3,620元，
    系爭大都會人壽保單應繳保費為美金3萬元，有試算表、要
    保書在卷可憑（原審卷一第378頁、第404頁、第458頁），
    足見莊月娥實際交付許美滿之款項應為40萬1,850元、30萬3
    ,620元及86萬元（折合美金3萬元），合計為156萬5,470元
    ，其主張所交付之保費金額為199萬元，為無可採。至郭英
    茂等3人雖另抗辯上開存摺節本無法證明莊月娥已將系爭全
    球人壽保單、大都會人壽保單記載之保費合計156萬5,470元
    交付許美滿等語。然保險契約，應以保險單或暫保單為之，
    保險法第43條定有明文。許美滿既已交付系爭全球人壽保單
    、大都會人壽保單予莊月娥，其上並載明保險公司核准之保
    險單號碼、要保人、被保險人、主契約險種、生效日、滿期
    日、主契約保險金額等內容（原審卷一第377頁、第403頁、
    第455頁），系爭大都會人壽保單更附有以大都會國際人壽
    保險股份有限公司具名之提示文件，起首即表明「親愛的『
    保戶』，您好：感謝您讓我們有這個機會為您及您的家人提
    供最完善週延的保險規劃」等語（原審卷一第456頁），足
    見系爭全球人壽保單、大都會人壽保單已具備完成投保之外
    觀，倘莊月娥尚未將所需保費交付許美滿，許美滿應無交付
    該保單證明業完成投保，以取信莊月娥之必要，可認莊月娥
    已將系爭全球人壽保單、大都會人壽保單記載之保費合計15
    6萬5,470元交付許美滿。是郭英茂等3人抗辯莊月娥並未將
    上開款項交付許美滿，尚非可採，莊月娥主張許美滿持偽造
    之系爭全球人壽保單、大都會人壽保單相關文件向其招攬保
    險，致其陷於錯誤，交付該保單保費合計156萬5,470元，而
    受有損害，則可採取。
　㈢莊月娥是否因系爭美西人壽保單自許美滿受領2,533萬6,000
    元而未受有損害？
    郭英茂等3人抗辯莊月娥曾自許美滿受領2,533萬6,000元，
    固據提出許美滿支付金錢明細一覽表、票據影像報表為證（
    本院卷一第153-445頁）。惟莊月娥與許美滿間除系爭美西
    人壽保單外，尚有借貸往來，許美滿與郭明莉對話過程並未
    否認，甚或要求莊月娥本金部分應打對折等情，有載明「郭
    明莉：102年到103年有12張支票。許美滿：嗯。郭明莉：然
    後再加上今年保單借款跟3萬元總共借264萬，本金，沒有加
    利息。許美滿：不是啦，現在是因為在當初我把這筆錢會變
    成沒有付利息的原因是我付不出嘛，我也講真的嘛，因為這
    有一半是客戶把我給我借走的，他沒有給我我就沒辦法給你
    ，所以說我現在是想說在這之前會有些支票的原因，一定是
    有利息的問題產生，這個利息的產生是一個對價，那我現在
    是說把這個本金大家打個折扣，要還我也希望一次了結，你
    知道嗎？」、「許美滿：就算我把你改過，你們去軋支票也
    是軋不到錢的，你知道嗎我也是講白的，對不對，大家都對
    折，要就來，啊不要就算了沒關係」等語之對話錄音譯文在
    卷可憑（原審卷二第64頁）。而莊月娥、許美滿借貸往來之
    方式，為莊月娥先將款項交付許美滿或匯至許美滿指定之帳
    戶，再由許美滿簽發相同金額、發票日為交付借款次月同日
    或鄰近日期之支票予莊月娥，作為擔保或清償之用，如上開
    一覽表編號54、64、70、80、83、92之20萬元、20萬元、20
    萬元、15萬元、15萬元、20萬元，係用以清償莊月娥於101
    年5月2日、9月17日、11月9日，及102年1月9日、2月5日、4
    月23日貸與許美滿之6筆借款，復有許美滿支付金錢明細一
    覽表、票據影像報表、存款往來明細表暨對帳單可資證明（
    本院卷一第157-160頁、第271頁、第291頁、第303頁、第32
    3頁、第329頁、第347頁，卷二第57-61頁）。另除上開款項
    外，莊月娥多次將款項匯入許美滿帳戶，單就許美滿設於華
    南商業銀行之帳戶而言，莊月娥匯款之次數即多達50餘筆，
    金額亦不乏與上開一覽表所列金額相同，亦有存款往來明細
    表暨對帳單在卷可佐（本院卷二第79-93頁）。可知莊月娥
    與許美滿間之資金往來頻繁，並有複雜之借貸關係，莊月娥
    兌領許美滿簽發之支票，非必然為系爭美西人壽保單利息。
    且依許美滿與郭明莉之對話錄音譯文所載，系爭美西人壽保
    單利息固定為每年10%（原審卷二第53頁），然許美滿交付
    款項之時點並非固定，且金額與每年10%之保單利息亦有不
    同（本院卷一第153-445頁），亦難認莊月娥係因系爭美西
    人壽保單，而自許美滿受領上開一覽表、票據影像報表所示
    之2,533萬6,000元。至郭明莉、莊月娥與許美滿對話過程固
    提及自105年11月、12月份起沒有拿到系爭美西人壽保單利
    息等情（原審卷二第53頁）。然郭英茂等3人就莊月娥因系
    爭美西人壽保單而自許美滿受領之款項金額究竟若干，並未
    舉證證明之，且莊月娥購買之系爭美西人壽保單金額高達70
    0萬元、800萬元、240萬元及美金6萬2,000元，其利息金額
    應屬非微，倘若許美滿確已給付，應有相關匯款紀錄或莊月
    娥出具之憑證，郭英茂等3人既未提出莊月娥出具之憑證，
    上開一覽表列載之金額又均與每年10%之保單利息不同，自
    不得僅以上開對話錄音譯文，即謂莊月娥已自許美滿受領系
    爭美西人壽保單利息。是郭英茂等3人抗辯莊月娥已自許美
    滿受領2,533萬6,000元，並未受有損害，應無可採。
　㈣莊月娥依民法第184條第1項前段、第197條第2項、第179條規
    定，請求郭英茂等3人於繼承許美滿之遺產範圍內，連帶給
    付1,940萬元、199萬元，有無理由?
  ⒈按因侵權行為所生之損害賠償請求權，自請求權人知有損害
    及賠償義務人時起，2年間不行使消滅；自有侵權行為時起
    ，逾10年者亦同。損害賠償之義務人，因侵權行為受利益，
    致被害人受損害者，於前項時效完成後，仍應依關於不當得
    利之規定，返還其所受之利益於被害人。民法第197條定有
    明文。又無法律上之原因而受利益，致他人受損害者，應返
    還其利益，亦為民法第179條前段所明定。許美滿以偽造之
    系爭美西人壽保單相關文件向莊月娥招攬保險，致莊月娥陷
    於錯誤，於96年8月20日就第一份美西人壽保單交付合計200
    萬元之款項予許美滿，復於96年10月4日、5日就第二份美西
    人壽保單交付合計700萬元之款項予許美滿，為莊月娥所是
    認，並有存摺節本、交易明細表在卷可憑（原審卷一第301
    頁、第317-327頁）。莊月娥遲至107年1月5日始聲請支付命
    令（支付命令卷第7頁），自許美滿為侵權行為時起已逾10
    年，郭英茂等3人抗辯莊月娥此部分之侵權行為損害賠償請
    求權已罹於時效而消滅，固為可採。惟許美滿以偽造之系爭
    美西人壽保單相關文件向莊月娥招攬保險，致莊月娥陷於錯
    誤，分別交付第一份、第二份美西人壽保單保費200萬元、7
    00萬元，許美滿無法律上原因受有該保費金額之利益，並致
    莊月娥受有損害，依民法第197條第2項規定，於時效完成後
    ，許美滿仍應依關於不當得利之規定，返還其所受之利益於
    被害人，則莊月娥依民法第197條第2項、第179條前段規定
    ，請求郭英茂等3人於繼承許美滿之遺產範圍內連帶給付200
    萬元、700萬元，合計900萬元（2,000,000＋7,000,000＝9,00
    0,000），應屬有據。
　⒉次按因故意或過失，不法侵害他人之權利者，負損害賠償責
    任，民法第184條第1項前段定有明文。許美滿以偽造之系爭
    美西人壽保單、全球人壽保單、大都會人壽保單相關文件向
    莊月娥招攬保險，致莊月娥陷於錯誤，就第三份、第四份美
    西人壽保單交付800萬元、240萬元，就第一份、第二份全球
    人壽保單交付40萬1,850元、30萬3,620元，就大都會人壽保
    單交付86萬元予許美滿，致莊月娥受有上開款項之損害，已
    如前述。莊月娥因許美滿上開詐欺保費行為而交付上開款項
    ，其所受金錢損害之結果與許美滿上開行為間，自具有相當
    因果關係。則莊月娥依民法第184條第1項前段規定，請求郭
    英茂等3人於繼承許美滿之遺產範圍內連帶給付800萬元、24
    0萬元、40萬1,850元、30萬3,620元、86萬元，合計1,196萬
    5,470元（8,000,000＋2,400,000＋401,850＋303,620＋860,000
    ＝11,965,470），亦屬有據，逾此範圍之請求，不應准許。
　㈤郭英茂等3人抗辯莊月娥至少已領取系爭美西人壽保單利息1,
    676萬7,508元，本件應有損益相抵之適用，有無理由？
    按損益相抵，係指損害賠償之債權人基於與受損害之同一原
    因事實並受有利益，其請求之賠償金額，應扣除所受之利益
    而言，此觀民法第216條之1規定自明。則損益相抵之要件之
    一，即為被害人須因損害賠償之原因事實而取得利益。郭英
    茂等3人並未舉證證明莊月娥因系爭美西人壽保單自許美滿
    受領款項，業詳前述，難認莊月娥基於同一原因事實受有損
    害並受有利益，自無損益相抵之適用，郭英茂等3人以莊月
    娥至少已領取保單利息1,676萬7,508元為由，抗辯本件應有
    損益相抵之適用，莊月娥之損害應扣除保單利息，核非可採
    。
　㈥從而，莊月娥依民法第197條第2項、第179條前段規定，請求
    郭英茂等3人於繼承許美滿之遺產範圍內連帶給付900萬元，
    及依民法第184條第1項前段規定，請求郭英茂等3人於繼承
    許美滿之遺產範圍內連帶給付1,196萬5,470元，核屬有據，
    逾此範圍之請求，洵非正當。又莊月娥依民法第197條第2項
    、第179條前段規定，請求郭英茂等3人於繼承許美滿之遺產
    範圍內連帶給付900萬元部分，既有理由，關於莊月娥基於
    重疊合併，就上開900萬元部分，依民法第184條第1項前段
    規定為同一聲明部分，即毋庸再行審酌，併予敘明。
五、綜上所述，莊月娥依民法第197條第2項、第179條前段、第1
    84條第1項前段規定，請求郭英茂等3人於繼承許美滿之遺產
    範圍內連帶給付2,096萬5,470元（9,000,000＋11,965,470＝2
    0,965,470），及自支付命令聲請狀繕本送達翌日即107年2
    月2日（支付命令卷第171頁）起至清償日止，按週年利率5%
    計算之利息，為有理由，應予准許，逾此範圍之請求，為無
    理由，不應准許。就上開應予准許其中156萬5,470元（20,9
    65,470－19,400,000＝1,565,470）部分，原審為莊月娥敗訴
    之判決，尚有未洽。莊月娥上訴意旨就此指摘原判決不當，
    求予廢棄改判，為有理由，爰由本院予以廢棄改判如主文第
    2 項所示。又本判決所命給付，兩造分別陳明願供擔保為准
    、免假執行之宣告，經核均無不合，爰分別酌定相當擔保金
    額准許之。至上開不應准許部分，原審為莊月娥敗訴之判決
    ，並無不合，上開應予准許其中1,940萬元部分，原審為郭
    英茂等3人敗訴之判決，理由雖有部分不同（900萬部分，理
    由不同），但結論並無二致，仍應予維持。莊月娥、郭英茂
    等3人上訴意旨指摘原判決此部分不當，求予廢棄改判，為
    無理由，應駁回其上訴。
六、本件事證已臻明確，兩造其餘攻擊防禦方法及所提證據，經
    斟酌，核與本件判決結果不生影響，爰不再逐一論斷，附此
    敘明。
七、據上論結，莊月娥之上訴為一部有理由，一部無理由，郭英
    茂等3人之上訴為無理由，依民事訴訟法第450條、第449條
    第1項、第2項、第79條、第85條第2項、第463條、第390條
    第2項、第392條第2項，判決如主文。
中　　華　　民　　國　　110 　年　　4 　　月　　21　　日
                  民事第十二庭  
                        審判長法  官   陳秀貞
                              法  官   林哲賢
                              法  官   蔡世芳
附表一：美西人壽保單　　　　
編號 匯款/提款銀行 匯款/提款帳戶姓名 匯款/提款日期 匯款/提款金額 (新臺幣) 備註 1 瑞興銀行長安分行 郭姍姍 96.08.20 70萬元 繳納第一份保單保費美金6萬2,000元 2 瑞興銀行長安分行 郭姍姍 96.08.20 70萬元  3 瑞興銀行長安分行 郭姍姍 96.08.20 60萬元  4 陽信銀行 莊月娥 96.10.04 542萬5,000元 繳納第二份保單保費新臺幣700萬元 5 陽信銀行 郭國鎮 96.10.04 90萬元  6 陽信銀行 郭國鎮 96.10.05 90萬元  7 陽信銀行 莊月娥 97.02.26 81萬元 繳納第三份保單保費新臺幣800萬元 8 陽信銀行 莊月娥 97.02.26 9萬元  9 瑞興銀行長安分行 郭明莉 97.02.26 287萬元   10 瑞興銀行長安分行 郭姍姍 97.02.26 3萬4,000元  11 士林農會 郭姍姍 97.02.26 130萬元  12 中國信託天母分行 郭詩鶯 97.02.25 90萬元   13 中國信託天母分行 郭詩鶯 97.02.25 40萬元   14 中國信託天母分行 郭詩鶯 97.02.25 80萬元   15 中國信託天母分行 郭詩鶯 97.02.25 80萬元  16 華南銀行士林分行 莊月娥 98.12.01 247萬元 繳納第四份保單保費新臺幣240萬元 

附表二：全球人壽保單、大都會人壽保單
編號 匯款/提款銀行 匯款/提款帳戶姓名 匯款/提款日期 匯款/提款金額 (新臺幣) 備註 1 現金 莊月娥  45萬元 繳納全球人壽第一份保單保費新臺幣45萬元 2 陽信銀行 莊月娥 99.05.27 40萬元 繳納全球人壽第二份、第三份保單保費各新臺幣34萬元 3 士林農會 郭姍姍 99.05.27 20萬元 繳納全球人壽第二份、第三份保單保費各新臺幣34萬元 4 國泰銀行仁愛分行 莊月娥 100.05.27 86萬元 繳納大都會人壽保單保費美金3萬元 
正本係照原本作成。
郭英茂等3人如不服本判決，應於收受送達後20日內向本院提出
上訴書狀，其未表明上訴理由者，應於提出上訴後20日內向本院
補提理由書狀（均須按他造當事人之人數附繕本）上訴時應提出
委任律師或具有律師資格之人之委任狀；委任有律師資格者，另
應附具律師資格證書及釋明委任人與受任人有民事訴訟法第466 
條之1第1項但書或第2項所定關係之釋明文書影本。如委任律師
提起上訴者，應一併繳納上訴審裁判費。
中　　華　　民　　國　　110 　年　　4 　　月　　26　　日

                              書記官   魏淑娟